【裁判字號】    92,判,483
【裁判日期】    920501
【裁判案由】    營利事業所得稅
【裁判全文】
最  高  行  政  法  院  判  決                    九十二年度判字第四八三號
    上  訴  人  翔洸電子股份有限公司
    代  表  人  甲○○
                          送達.
    被 上訴 人  財政部臺灣省北區國稅局
    代  表  人  乙○○
右當事人間因營利事業所得稅事件，上訴人對於中華民國九十一年二月十五日臺北高
等行政法院九十年度訴字第二六一一號判決，提起上訴，本院判決如左：
    主  文
上訴駁回。
上訴審訴訟費用由上訴人負擔。
    理  由
一、上訴人民國八十四年度營利事業所得稅結算申報，自行申報全年營業收入為新台
    幣（下同）一○八、七一九、五六六元，全年所得額為三二九、五七六元，經被
    上訴人書面審查，依其申報數暫行核定全年所得額在案。嗣經被上訴人發函通知
    上訴人提示相關帳簿、憑證備查，惟上訴人未能依限提示，被上訴人遂依所得稅
    法第八十三條第一項規定，按同業利潤標準淨利率百分之十一，核定其營業淨利
    為一一、九五九、一五二元，加計非營業收入總額三六、六四四元，核定全年課
    稅所得額為一一、九九五、七九六元，應補徵稅額二、九一六、五五五元。上訴
    人不服，申請復查，未獲變更，提起訴願，亦遭決定駁回，遂提起本件行政訴訟
    。
二、上訴人於原審起訴主張略以：上訴人辦理當年度營利事業所得稅結算申報係委託
    會計師查核簽證申報，依會計師簽證報告，上訴人並無未依法取得憑證情事，詎
    會計師竟涉及李文鑫犯罪集團，經法務部調查局台北縣調查站，搜索多處會計師
    及會計師事務所，全部資料包括帳冊憑證，遭調查站及被上訴人搜扣，該集團勾
    結政府機關稅務人員，且起訴在案，此於上訴人實為不可抗力。上訴人八十四年
    度營利事業所得稅結算申報，原經被上訴人書面審核核定全年所得額為三二九、
    五七六元在案，詎調查站以上訴人係委由李文鑫集團會計師簽證或申報案件，涉
    有逃漏稅捐之嫌，乃查扣上訴人當年度帳簿、文據等課稅資料，移由被上訴人審
    理。惟調查站及被上訴人於查扣過程所查扣之封箱、開箱均未會同上訴人或律師
    到場，明顯違反法律程序正當原則。且調查站制作之收據，僅約略記載營利事業
    名稱、查扣年度及課稅資料一袋而已，未詳記扣押物之名目，核與刑事訴訟法第
    一百三十九條第一項、第一百五十條第三項規定有違，明顯違反行政機關依法行
    政原則。則被上訴人明知帳證文據等課稅資料乙袋，已由調查站查扣後，移送被
    上訴人審理，仍依前開「營利事業所得稅結算申報書面審核案件抽查辦法」規定
    ，對上訴人涉及本案營利事業所得稅抽查三個年度，並通知上訴人如期提示帳證
    文據備查，復以未如期提示帳冊，依所得稅法第八十三條第一項規定，按同業利
    潤標準核定上訴人當年度所得額為一一、九九五、七九六元。從而，被上訴人所
    為核定，明顯違反法律程序正當原則、依法行政原則及信賴保護原則、對上訴人
    有利及不利應一律注意原則及社會經驗法則等。且竟與原書面審核核定稅額差異
    如此龐鉅，則所謂同業利潤之計算基礎及方法是否妥當，誠有疑義。上訴人接獲
    被上訴人核定稅額通知書及繳納稅額繳款書時，尚不知帳證文據遭查扣，事後知
    悉本件係屬李文鑫集團案件後，即主張帳簿文據遭查扣後已移被上訴人審理，致
    無法依限提示，請洽被上訴人調借，以維上訴人權益。上訴人八十四年度帳證、
    文據等課稅資料遭調查站查扣，調查站制作之收據，僅約略記載公司名稱、查扣
    年度及課稅資料一袋而已，該等扣押物之內容、名目為何，均未詳記。迄今被上
    訴人為何不發還查扣之課稅資料袋，被上訴人及訴願決定機關對上訴人主張均未
    適當審理，置上訴人權益不顧。被上訴人稱調查站查扣之資料袋內僅有手稿損益
    表，並無任何其他帳簿憑證云云，實為將上訴人相關帳簿憑證遺失後所為卸責之
    詞，調查站早於八十六年十月一日即對李文鑫犯罪集團進行搜索，調查站卻遲至
    同年十月九日始製作查獲違章證物封條，期間長達二個月餘，且該證物封條違章
    證物名稱欄內僅記載「翔洸電子股份有限公司八十四年度課稅資料一袋」，至其
    詳細名目則完全付諸闕如，何不詳細記明其查扣之品名、數量，著實令人費解，
    顯有合理之確信可認系爭帳簿文據確係於調查站查扣過程中，或移交被上訴人調
    查後遺失，絕非如被上訴人所稱查扣資料袋內僅有手稿損益表。至被上訴人稱上
    訴人將帳簿憑證文據交會計師簽證後，未即時將之取回留置營業場所，縱該資料
    確因嗣後之搜扣以致散失未能提示，上訴人本身亦有過失可歸責云云，實有誤解
    。上訴人於會計師辦理簽證後，將系爭帳簿憑證文據置於會計師處，以備日後被
    上訴人不定時抽查時，難謂有何可歸責事由。又被上訴人要非不能本諸職權向稅
    捐稽徵處調取上訴人每二個月申報之營業稅資料核定，故請鈞院向被上訴人調取
    相關資料詳酌。亦即稽徵機關尚得以其他方法查核納稅義務人各該年度之營利事
    業所得額，以求得課稅之正確性及公平性，自無再按同業利潤標準核定其所得額
    ，而將此不利益加諸於納稅義務人之必要。另依營業稅法第三十五條第一項規定
    ，營業人不論有無銷售額，以每二月為一期，於次月十五日內檢具相關文件，向
    主管稽徵機關申報銷售額、應納或溢付營業稅額，並且每年依法申報薪資扣繳資
    料，申報後均由稽徵機關彙整，統一於「財政部財稅資料中心」建檔存查。被上
    訴人實可自其內部機關之財稅資料中心獲取上訴人八十四年度各項相關憑證，並
    據以對上訴人當年度之營利事業所得額進行查核，實無僅因上訴人未能自行提示
    該帳簿憑證，逕按同業利潤標準核定上訴人八十四年度所得額之必要，有違司法
    院釋字第二一八號之解釋意旨。且被上訴人未履行會計師代理所得稅事務辦法第
    十四條第一項規定程序，有違反法律程序正當原則及依法行政原則。被上訴人以
    「營利事業所得稅結算申報書面審核案件抽查辦法」對上訴人及其他涉案之營利
    事業行事實上抽查，一舉抽查三個年度，另援引財政部賦稅署八十七年七月二十
    三日台稅一發第八七一九五六一九七號函附，通知上訴人提示帳證備查。惟上開
    辦法及決議並無法律授權依據，逾越法律授權之範圍與立法精神，核與憲法第十
    九條、中央法規標準法第五條第二款、行政程序法第四條、第一百五十條第二項
    、第一百零二條第二項規定不符。本案僅係委由李文鑫集團簽證或申報案件，涉
    有逃漏稅捐之嫌，即行搜索、查扣，進而對依法經書面審核核定案件，一舉抽查
    三個年度，且均遭同業利潤標準核定，另有行為罰、漏稅罰，此種核稅方式，有
    違行政程序法第四條至第十條規定之依法行政原則、明確原則、平等原則、比例
    原則、誠實信用原則、注意當事人有利及不利原則、行使裁量權原則，實有疑義
    。系爭帳簿憑證，係因客觀不可歸責之事由致未能如期提示，欠缺可歸責性，自
    不得援引所得稅法第八十三條第一項規定，逕以同業利潤標準核定納稅義務人稅
    額，而應適用營利事業所得稅查核準則第十一條「有關機關因公調閱，以致滅失
    」規定，以上訴人前三個年度經被上訴人核定純益率之平均數核定上訴人八十四
    年度所得額方屬正辦。另因我國所得稅法有「同業利潤標準」及「所得額標準」
    ，稽徵實務上復有「擴大書面審核適用純益率」之設，被上訴人實無理由恣意懲
    罰無證據顯示故意逃漏稅捐之上訴人。況上訴人八十四年度營利事業所得稅既經
    被上訴人以會計師查核簽證書面審核核定在案，縱事後發現新事證，亦應另循再
    審程序，本不得就同一課稅事實再另為處分，被上訴人所為處分自有違誤，請判
    決撤銷原處分及訴願決定等語。
三、被上訴人則以：參照調查站檢送李文鑫集團申報或簽證案件涉有逃漏稅捐之嫌資
    料明細表，有關上訴人八十四年度營利事業所得稅資料僅資料袋一袋，其證物編
    號：壹—八三八（八十四），被上訴人乃將資料袋查扣，袋內僅有手稿損益表乙
    份、八十三年、八十四年度申報書影本及會計師查核報告書乙冊，而無帳冊憑證
    交被上訴人審理，其相關資料未能正確計算其營利事業所得額，依會計師代理所
    得稅事務辦法第十四條第一項之規定，被上訴人並非不能向上訴人調取帳簿文據
    查核，上訴人一再以應通知代理會計師調取帳簿文據查核為由，拒絕調查、提示
    文據及備詢，致被上訴人無法依據相關帳證查核認列，遂按同業利潤標準核定其
    所得額，於法並無不合。其次，被上訴人依營利事業所得稅結算申報書面審核案
    件抽查辦法第四條規定，因檢調單位所扣押帳簿不完全、不健全，於稅捐稽徵法
    第二十一條規定之核課期間內，通知上訴人於八十八年十二月三十一日提示帳簿
    、憑證及有關文據備查，取有上訴人負責人簽收之雙掛號郵件送達回執可稽，惟
    上訴人逾期未能提示相關帳簿文據供核，被上訴人遂依財政部賦稅署八十七年七
    月二十三日台稅一發第八七一九五六一九七號函決議，依所得稅法第八十三條規
    定，按同業利潤標準核定課稅所得額為一一、九九五、七九六元，原核定並無不
    合。又上訴人未能提示完備之帳證以供查核，既非屬遭受不可抗力災害，亦非因
    有關機關因公調閱，以致滅失，自無營利事業所得稅查核準則第十一條第二項及
    第三項規定之適用。況本案係由調查站查扣帳證移送被上訴人辦理，非由被上訴
    人查扣，故無須辦理啟封，上訴人主張帳簿憑證遭調查站查扣，因調查局於李文
    鑫集團倉庫搜索查扣而導致遺失云云，惟依本院三十六年度判字第十六號判例意
    旨「當事人主張事實，須負舉證責任，倘其所提出之證據，不足為主張事實之證
    明，自不能認其主張之事實為真實。」上訴人未提示帳證以供查核，復未提出有
    關機關因公調閱或查扣帳簿憑證以致滅失之相關事證以實其說，上訴人之主張尚
    待斟酌。綜上所述，上訴人未盡保存帳證之責，且於被上訴人調查時未能提示足
    以正確計算其所得額之相關帳簿憑證及會計紀錄，被上訴人依所得稅法第八十三
    條規定，按同業利潤標準核定課稅所得額為一一、九九五、七九六元，並無違誤
    等語，資為抗辯。
四、原審斟酌全辯論意旨及調查證據之結果，略以：本件上訴人於八十四年度營利事
    業所得稅結算申報全年營業收入為一○八、七一九、五六六元，全年所得額為三
    二九、五七六元，經被上訴人書面審查核定，並註明「未列選案件，擬依書面審
    查暫行核定，在稅捐核課期間內仍得依規定抽查」。嗣經法務部調查局台北縣調
    查站偵辦李文鑫集團涉嫌不法案，於搜索新聯會計師事務所（文昇企管顧問有限
    公司）時，查扣上訴人八十四年度報稅資料，而函送被上訴人處理。被上訴人因
    本件屬「李文鑫集團涉嫌幫助逃漏稅查核專案」，乃於八十七年八月十五日以雙
    掛號通知上訴人於同年九月二十四日上午十時提示該年度帳簿憑證及有關文據、
    營業稅繳款書、統一發票及統一發票購買證、各式成本表等資料備查。上訴人逾
    期未提示帳證供核，被上訴人遂依所得稅法第八十三條第一項後段規定，按同業
    利潤標準核定其營業淨利為一一、九五九、一五二元，加計非營業收入總額三六
    、六四四元，核定全年課稅所得額為一一、九九五、七九六元，應補徵稅額二、
    九一六、五五五元。上訴人不服，申經復查，被上訴人再於八十八年十二月廿二
    日以雙掛號通知上訴人於同年月三十一日上午十時提示上開資料仍未依限提示，
    有上訴人之八十四年度營利事業所得稅結算申報書、通知函、掛號郵件收件回執
    等附原處分卷可按，上訴人逾期未提示之事實，堪以認定。被上訴人以上訴人仍
    逾期未提示，以八十九年三月八日北區國稅法第00000000號復查決定書
    ，未准變更，核無違誤。上訴人委任會計師處理記帳及申報稅捐等事務，本應對
    其委任之對象詳予徵信考核，如其受任人涉有不法行為時，上訴人仍得採取相當
    行為以避免可能的不利益（如解除委任或將帳證資料備份等），而非屬完全不能
    控制風險之「不可抗力」情形，上訴人主張其帳簿憑證因李文鑫犯罪集團受偵訊
    而無法提示，實為不可抗力云云，核不足採。且上訴人該年度相關資料因犯罪偵
    查而遭查扣，亦不該當營利事業所得稅查核準則第十一條第二項「有關機關因公
    調閱，以致滅失者」之概念。職此之故，不論上訴人上開主張是否屬實，其原始
    憑證既非「因遭受不可抗力災害」或「有關機關因公調閱，以致滅失」，核與營
    利事業所得稅查核準則第十一條第二項前段規定要件不符，自無該條項之適用。
    從而，上訴人主張應適用該條項「有關機關因公調閱，以致滅失」之規定，以上
    訴人前三個年度經被上訴人核定純益率之平均數核定上訴人八十四年度所得額，
    尚乏依據。上訴人係於八十五年五月二十九日委由劉美蘭會計師辦理八十四年度
    營利事業所得稅結算申報，有結算申報書可按。上訴人於結算申報後，依法有將
    帳簿憑證留置於其營業場所之義務，不得任意置放於其他處所。上訴人違反規定
    ，致無法依限提示供核，縱非故意，亦有過失，被上訴人按同業利潤標準予以核
    定，於法有據。上訴人徒以搜索查扣程序資為爭議，惟此並不能解免上訴人有依
    法將帳簿憑證留置於其營業場所之義務，所訴原處分違反法律程序正當原則、依
    法行政原則、信賴保護原則、對上訴人有利及不利應一律注意原則暨社會經驗法
    則等節，均無可採。又所得稅法第八十三條第一項、同法施行細則第八十一條及
    營利事業所得稅查核準則第十一條等規定，旨在課以納稅義務人有留置、提示帳
    簿文據之義務；如有違反者，即應依上開規定辦理。因此，納稅義務人於無正當
    理由無法提示帳簿文據時，要求稽徵機關主動向有關單位調閱有關資料，於法無
    據。從而，上訴人請求本院向財政部財稅資料中心函詢有關上訴人八十四年度申
    報之各項進、銷項憑證，本院亦認無調閱之必要。本件上訴人因李文鑫案件遭法
    務部調查局台北縣調查站查扣之資料袋內【證物編號：壹—八三八（八十四）】
    ，僅有八十四年度（附列八十三年度）財務報表暨會計師查核報告書乙份、八十
    三年度營利事業所得稅申報資料影本十一紙、八十四年度營利事業所得稅申報資
    料影本十五紙、八十四年度統一發票購票證乙本、八十四年度營業稅申報書六紙
    、八十四年度各類所得清冊兩紙、八十四年應付款項詢證函影本三紙、八十四年
    度銀行對帳單三紙、八十四年度營利事業所得稅結算稅額繳款書影本乙紙、八十
    四年度手稿資料十四紙、營利事業登記證影本乙紙及公司執照影本乙紙，而無其
    他相關帳簿憑證，此有調查站查獲違章證物封條、八十六年十二月八日板肅字
    第八六一六四五號函送資料清冊及相關資料影本附原處分卷及本院卷可按。嗣經
    被上訴人通知上訴人於八十七年九月二十四日提示八十四年度帳證及成本分析表
    供查，惟上訴人逾期仍未提示，致無法查核勾稽，被上訴人遂依所得稅法第八十
    三條規定，按同業利潤標準淨利率百分之十一，核定其營業淨利為一一、九五九
    、一五二元，加計非營業收入總額三六、六四四元，核定全年課稅所得額為一一
    、九九五、七九六元，應補徵稅額二、九一六、五五五元，於法並無不合。矧上
    訴人於申請復查、提起訴願及本件行政訴訟時，均未能提示其八十四年度帳證及
    成本分析表供核，復未能提示其八十四年度帳證因其他有關機關因公調閱之證明
    文件，上訴人徒以調查站制作之違章證物封條，僅約略記載公司名稱、查扣年度
    及資料一袋，而未詳記該等扣押物內容為由，認顯有合理之確信可認系爭帳簿文
    據係於調查站查扣過程當中，或移交被上訴人調查後逸失云云，不惟未舉證證明
    ，且與營利事業所得稅查核準則第十一條第二項規定滅失之要件不符，前已詳述
    ，自應依所得稅法第八十三條第一項後段規定辦理。六、又被上訴人係依所得稅
    法第八十三條第一項及同法施行細則第八十一條規定，按同業利潤標準核定上訴
    人之所得額，至於財政部賦稅署八十七年七月二十三日台稅一發第八七一九五六
    一九七號函附「研究訂定委託李文鑫集團簽證或申報廠商核課營利事業所得稅及
    違章裁罰作業事宜決議」，僅係規範稽徵機關之內部運作，並非被上訴人核定之
    法律依據，是上訴人主張該辦法及決議欠缺法律授權，不符憲法第十九條、中央
    法規標準法第五條第二款、行政程序法第四條、第一百五十條第二項、第一百零
    二條第二項規定云云，殊無可採。至財政部於八十二年十二月三十日發布之營利
    事業所得稅查核準則，係規定有關營利事業所得稅結算申報之調查、審核等技術
    性、細節性事項，上訴人泛稱其違反法律保留原則，尚無足取。另行政程序法係
    於九十年一月一日施行，本件被上訴人則於該法施行前為調查核定，上訴人訴稱
    被上訴人於查核過程未依行政程序法第一百零二條規定，給予上訴人陳述意見之
    機會云云，要無可採。如前所述，本件上訴人並未提示有關各種證明所得額之帳
    簿文據，被上訴人乃依同業利潤標準淨利率核定其營業淨利及所得額，此核與司
    法院釋字第二一八號解釋「人民有依法律納稅之義務，憲法第十九條定有明文。
    國家依法課徵所得稅時，納稅義務人應自行申報，並提示各種證明所得額之帳簿
    、文據，以便稽徵機關查核。凡未自行申報或提示證明文件者，稽徵機關得依查
    得之資料或同業利潤標準，核定其所得額。此項推計核定方法，與憲法首開規定
    之本旨並不牴觸。惟依此項推計核定方法估計所得額時，應力求客觀、合理，使
    與納稅義務人之實際所得相當，以維租稅公平原則。」之意旨並無相悖。又被上
    訴人對上訴人所申報之營利事業所得稅，最初係按其申報數予以書面審查暫行核
    定，俾供其按所申報之稅額繳稅，惟經稽徵機關書面審核核定之營利事業所得稅
    結算申報案件，並非不列入抽查，被上訴人於暫行核定後，於法定五年或七年之
    核課期間內，仍得依所得稅法第八十三條第一項規定，通知納稅義務人提示有關
    各種證明所得額之帳簿文據供核，其未提示者，被上訴人得依查得之資料或同業
    利潤標準核定其所得額，因此，被上訴人抽查上訴人三個年度之營利事業所得稅
    申報案件，於法有據，上訴人執此主張被上訴人為差別待遇而認本件原處分為違
    法乙節，要無足取。又原處分僅係補徵稅額二、九一六、五五五元，此乃課稅處
    分，非對上訴人有所裁罰，核無上訴人所述稅捐稽徵法第四十一條至第四十三條
    有關罰則規定之適用，上訴人泛稱原處分違反依法行政原則、明確原則、平等原
    則、比例原則、誠實信用原則、注意當事人有利及不利原則及行使裁量權原則等
    ，亦均無可採酌。綜上，上訴人既未能提示帳證供核，被上訴人核定其全年課稅
    所得額為一一、九九五、七九六元，應補稅額二、九一六、五五五元，並無違誤
    ，復查及訴願決定遞予維持，亦無不合。因而將訴願決定及原決定均予維持，駁
    回上訴人之訴。
五、本院經核原判決於法並無違誤。上訴意旨仍執前詞，並主張上訴人八十四年度營
    利事業所得稅，連同滯納金及利息，合計應繳三、四九九、四六五元，竟與原書
    面審核所得額三二九、五七六元差異如此龐矩，則所謂同業利潤標準淨利率百分
    之十一，其估算來源顯有疑義，且被上訴人核定時並未知會上訴人，徵詢上訴人
    意見，原判決未說明何以該據以計算淨利率百分比合理，未含處罰意味以及台北
    縣調查站查扣之物品，原判決謂其內容為手稿損益表一份，八十三年、八十四年
    度申報書影本及會計師查核報告書一份，並無其他相關憑證，然調查站交付上訴
    人之收據，僅約略記載公司名稱，查扣年度及課稅資料一袋，並未依刑事訴訟法
    第一百三十九條第一項規定「扣押、應制作收據，詳記扣押物之名目，付與所有
    人、持有人或保管人。」作業，詳細記載其查扣物品之品名、數量，致時日久隔
    後，未知系爭八十四年度帳簿文據究係於調查站查扣過程中或移交被上訴人調查
    後遺失。再言財政部（六六）台財稅第三八○六三號函頒「營利事業所得稅結算
    申報書面審核案件抽查辦法」第五條規定及實務運作情形，稽徵機關對於會計師
    查核簽證案件進行抽查時，均直接向代理會計師調取帳簿文據，由會計師取交稽
    徵機關進行查核。上訴人於會計師辦理簽證後將帳簿憑證文據置於會計師處，以
    備日後被上訴人不定時抽查，實難謂有何可歸責事由，詎原判決徒稱上訴人違反
    規定未將帳簿憑證留置於營業處所，致無法依限提示供核，且未能舉證滅失原因
    ，卻未說明調查站何以得違法作業，將不利益歸諸上訴人，顯有判決理由不備之
    違法。原判決既認本案情形非屬完全不能控制風險之「不可抗力」情形，且因犯
    罪偵查遭查扣，亦不該當有「有關機關因公調閱，以致滅失」概念，故無法依營
    利事業所得稅查核準則第十一條第二項前段規定以前三個年度經核定純益率之平
    均數核定所得額，然依營業稅法第三十五條第一項規定，營業人不論有無銷售額
    ，以每二月為一期，於次月十五日內檢具相關文件，向主管稽徵機關申報銷售額
    ，應納或溢付營業稅額，並且每年依法申報薪資扣繳資料，申報後均由稽徵機關
    彙整，統一於「財政部財稅資料中心」建檔存查。被上訴人實可輕易由上開機關
    獲取上訴人八十四年度各項相關憑證，並進行查核，而竟不為，原判決卻認上訴
    人於本案特殊情形要求被上訴人主動向有關單位調閱有關資料，其於法無據，且
    被上訴人亦無向財政部財稅資料中心函詢有關上訴人八十四年度申報之各進、銷
    項憑證，與賦稅正確公平原則相牴觸，原判決亦稱本案被上訴人乃課稅處分，非
    意在處罰，然「同業利潤標準」，相較於「所得額標準」及「擴大書面審核適用
    純益率」二種作業方式，其純益率最高實寓懲罰意味，既認被上訴人所為純為課
    稅處分，又未令被上訴人調閱核實確認，卻以同業利潤核稅及任由被上訴人抽查
    三個年度，其判決理由矛盾等語。然按「稽徵機關進行調查或復查時，納稅義務
    人應提示有關各種證明所得額之帳簿、文據；其未提示者，稽徵機關得依查得之
    資料或同業利潤標準，核定其所得額。」、「本法第八十三條所稱之帳簿文據，
    其關係所得額之一部或關係課稅年度中某一期間之所得額，而納稅義務人未能提
    示者，稽徵機關得就該部分依查得資料或同業利潤標準核定其所得額。」、「營
    利事業之帳簿憑證，除為緊急避免不可抗力災害損失或有關機關因公調閱，或送
    交稅務代理人查核簽證外，應留置於營業場所。其因攜離營業場所，以致滅失者
    ，該期間所得額，稽徵機關應依所得稅法第八十三條及同法施行細則第八十一條
    規定，就查得資料或同業利潤標準予以核定。」所得稅法第八十三條第一項及同
    法施行細則第八十一條及營利事業所得稅查核準則第十一條第四項前段分別定有
    明文。另營利事業所得稅查核準則第十一條第一項規定「營利事業當年度使用之
    帳簿，因故滅失者，得報經該管稽徵機關核准另行設置新帳，依據原始憑證重行
    記載，依法查帳核定。」係指帳簿滅失，原始憑證仍存在之情形。如係原始憑證
    滅失，則依同條第二項規定「營利事業當年度關係所得額之全部或一部之原始憑
    證，因遭受不可抗力災害或有關機關因公調閱，以致滅失者，稽徵機關得依該事
    業以前三個年度經稽徵機關核定純益率之平均數核定之。其屬新開業或由小規模
    營利事業改為使用統一發票商號者，得依上年度查帳核定當地同業之平均純益率
    核定之。又災害損失部分，如經查明屬實，可依本準則第一百零二條規定予以核
    實減除。」又所得稅法施行細則第十條之一第一項明示行為時所得稅法第十七條
    第一項第二款第二目及第三十五條所稱不可抗力之災害，係指地震、風災、水災
    、旱災、蟲災、水災及戰禍等。而查原判決已就本件爭點即上訴人主張其帳簿憑
    證因李文鑫犯罪集團受偵訊而無法提示，實為不可抗力；調查站制作之違章證物
    封條，僅約略記載公司名稱、查扣年度及資料一袋，而未詳記該等扣押物內容為
    由，認顯有合理之確信可認系爭帳簿文據係於調查站查扣過程當中，或移交被上
    訴人調查後逸失；應適用營利事業所得稅查核準則第十一條第二項「有關機關因
    公調閱，以致滅失」之規定，以上訴人前三個年度經被上訴人核定純益率之平均
    數核定上訴人八十四年度所得額；及泛稱原處分違反法律程序正當原則、依法行
    政原則、信賴保護原則、對上訴人有利及不利應一律注意原則暨社會經驗法則各
    節，為不可採等情。明確詳述其得心證之理由，有如前述。並與前開所得稅法、
    所得稅法施行細則、營利事業所得稅查核準則等法令規定要無不合，尚無判決不
    適用法規或適用不當之違法；亦難謂有判決不備理由或理由矛盾之違法，縱原審
    雖有未於判決中加以論斷者，惟尚不影響於判決之結果，與所謂判決不備理由之
    違法情形不相當。至於上訴人其餘訴稱各節，乃上訴人以其對法律上見解之歧異
    ，就原審取捨證據、認定事實之職權行使，指摘其為不當，均無可採。綜上所述
    ，上訴意旨指摘原判決違誤，求予廢棄，難認有理由，應予駁回。
據上論結，本件上訴為無理由，爰依行政訴訟法第二百五十五條第一項、第九十八條
第三項前段，判決如主文。
中    華    民    國    九十二      年      五        月      一        日
                    最 高 行 政 法 院  第 五 庭
                                審 判 長 法  官      徐  樹  海
                                         法  官      蔡  進  田
                                         法  官      鄭  淑  貞
                                         法  官      林  家  惠
                                         法  官      林  茂  權
右  正  本  證  明  與  原  本  無  異
                                         法院書記官  王  褔  瀛
中    華    民    國    九十二      年      五        月      一        日


司法院資訊處製作；財團法人民間司法改革基金會備份。
